【裁判字號】    99,台上,1862
【裁判日期】    991007
【裁判案由】    請求確認土地所有權存在等
【裁判全文】
最高法院民事判決            九十九年度台上字第一八六二號
上  訴  人  財政部國有財產局
法定代理人  乙○○
訴訟代理人  林重宏律師
被 上訴 人  台灣中華日報社股份有限公司
法定代理人  甲○○
訴訟代理人  葉張基律師
            周進田律師
上列當事人間請求確認土地所有權存在等事件，上訴人對於中華
民國九十九年五月十八日台灣高等法院台南分院第二審判決（九
十七年度重上字第一○二號），提起上訴，本院判決如下：
    主  文
原判決廢棄，發回台灣高等法院台南分院。
    理  由
本件上訴人主張：登記被上訴人名下所有坐落台南市○區○○段
九三九、九三九之一地號土地（重測前原地號為同區○○段六一
之三、六一之四、六一之五、六三之二、六三之三等地號，下稱
系爭土地）應有部分一萬分之三一四二原屬中華民國所有，管理
機關為台灣土地銀行（於民國九十二年七月一日改制為台灣土地
銀行股份有限公司，下稱土地銀行）。被上訴人於五十二年四月
八日片面以公地撥用之轉帳原因，將系爭土地辦理所有權移轉登
記予其名下，然轉帳係撥用結果，被上訴人為私法人，未支付對
價取得系爭土地，自非適法；且原管理機關土地銀行與被上訴人
間並無移轉所有權之合意，未訂立移轉系爭土地之書面契約，被
上訴人移轉登記為所有權人，與依民法規定法定移轉方式有違，
不生法律上物權變動效力，系爭土地仍為中華民國所有。伊係非
公用國有財產之法定管理機關，得代國家主張所有權人之權利，
爰本於物上請求權，求為確認中華民國對於系爭土地所有權各應
有部分一萬分之三一四二存在、及命被上訴人將五十二年四月八
日由台南市台南地政事務所以南市地字第二七七九號收件，均以
轉帳為原因，所辦理系爭土地所有權人為被上訴人之登記塗銷之
判決（未繫屬本院部分，不予贅述）
被上訴人則以：系爭土地原係株式會社台灣新報社（下稱台灣新
報社）所有，並非國有財產。伊係依台灣省政府函令，以轉帳為
原因，經辦理所有權移轉登記而取得系爭土地所有權，並無不合
。不動產物權契約，不以送至地政機關申請之制式契約書為限，
台灣省政府函令即係雙方有合意移轉系爭土地所有權之書面物權
契約。伊經中華民國政府同意而受讓取得系爭土地所有權，由義
務人同意及提出相關證明文件，經地政機關審核無誤後方為登記
，自非無效，上訴人請求無理由等詞置辯，
原審廢棄第一審所為上訴人勝訴之判決，改為判決駁回其訴，無
非以：上訴人主張系爭土地重測前原地號為台南市○區○○段六
一之三、六一之四、六一之五、六三之二、六三之三等地號（其
中六一六一之五地號割自六一之三地號，六三之三地號係自六三
之二地號分割出），經分割、重測、合併變更為同區○○段九三
九、九三九之一地號；原係中華民國所有，管理機關為土地銀行
，而於五十二年四月八日由台南市台南地政事務所以所南市地字
第二七七九號收件，於同年六月二十九日以轉帳為原因，辦理土
地所有權移轉登記為被上訴人所有（下稱系爭所有權登記）等情
，有被上訴人所不爭之土地登記明細資料可稽，堪信為真實。被
上訴人空言抗辯系爭土地原係台灣新報社所有，並非國有財產云
云，委無足採。按不動產物權之移轉或設定，應以書面為之，九
十八年七月二十三日修正施行（同年一月二十三日公布修正）前
民法（下稱修正前民法）第七百六十條固有明文，然其立法旨在
以書面契約作為物權得喪之依據，以免爭執；苟當事人訂立之書
面契約，確有相互移轉或設定不動產物權之意思表示合致，即足
成立，其訂立書面契約之格式及名稱均無定式，亦不以當事人提
出於地政機關登錄備查為必要。查台灣省政府為新生報社暨土地
銀行申請補償被上訴人撥用機件器材及房地產損失乙案，經奉行
政院令准，同意以各該行社現行使用之國有特種房地產轉撥補償
，有台灣省政府四十二年九月十七日府財產字第七○三四三號
令（下稱省府七○三四三號令）可稽，觀上開令中，台灣省政府
明確表述：因台灣新報社原有台南、台中房地（兩筆）機件，及
存放高雄一部份器材，係三十四年十二月二十九日奉前行政長官
公署宣字第七五一號指令，撥借被上訴人使用，嗣經被上訴人造
具清冊呈奉中央財務委員會京務二字第一○二三號代電，轉奉
國防最高委員會第二二七次會議核准轉賬撥用，致使新生報社及
土地銀行均受損失，發生產權糾紛緣故，經公產管理處先後三次
邀集有關單位開會協商調處結果：(一)被上訴人奉准轉賑撥用器材
，及坐落台南、台中房地，准由新生報社及土地銀行申請將現在
使用相等價值之國有特種房地作為補償損失；仍應報請省府核定
辦理。(二)土地銀行對本案台中市及台南市房地，如已辦理移轉登
記取得所有權狀，應俟本案補償問題解決再行移轉登記為被上訴
人所有等情；參以「新生報社與土地銀行、中華日報社房地連帶
糾葛案調解會議記錄」（下稱三方協商記錄）所示，被上訴人與
土地銀行、新生報社三方於四十年四月二十日協商綜合之意見為
：(一)被上訴人未經轉帳之房屋、土地、機件，應分別速洽土地銀
行及新生報社補辦借用或租用手續。(二)已經被上訴人奉准轉帳之
房屋、土地、機件，對於土地銀行及新生報社所受損失，應如何
補償，由土地銀行公產管理處會同有關單位先行研究。(三)土地銀
行對于本案台南、台中房屋土地，如已辦理移轉登記，取得所有
權狀，應俟本案補償損失問題解決，再行移轉登記等；及土地銀
行公產代管部於四十四年十月四日以會房字第一二九九號函知該
行台南市辦事處稱：被上訴人撥用台南市○○段○○段六一號之
三、四兩筆土地，地籍簿冊改列土地銀行為管理機關，應洽由台
南分行列冊移交被上訴人接管」一節，堪認土地銀行與被上訴人
於四十年四月二十日三方協議時，彼此間就系爭土地之移轉意思
表示已達合致，且上揭三方協議記錄綜合意見(三)，已有由土地銀
行移轉系爭土地所有權予被上訴人之明文，該書面記錄經由被上
訴人與土地銀行、新生報社三方代表簽名，達成協議，雖非以契
約形式訂立，非不得視作土地銀行與被上訴人間之不動產物權移
轉書面契約。上訴人主張：系爭所有權移轉未訂立書面契約，難
認可採。至辦理系爭所有權登記所提出之資料為何，雖因檔案資
料銷毀而無從查考，惟地政機關既已受理當事人之登記申請，並
辦妥所有權移轉登記完畢，堪認申請登記之當事人已依照地政機
關之要求，提出相關文件資料，俾地政機關憑辦者，始符常情；
上訴人就其主張之系爭所有權登記僅憑省府七○三四三號令辦理
，未提出被上訴人與土地銀行間不動產物權書面契約之變態事實
，應負舉證責任，僅以土地登記簿謄本之記載為據，自無足採。
另縱上訴人主張被上訴人以轉帳原因取得系爭土地所有權，並未
支付對價屬實，僅係債權原因法律行為效力問題，對於系爭所有
權登記之物權法律行為效力，不生影響。系爭所有權登記為合法
有效，被上訴人為系爭土地之所有權人；上訴人主張其就系爭土
地有所有權，請求確認其所有權存在、及被上訴人應塗銷系爭所
有權登記，均屬無據等詞，為其判斷之基礎。
查系爭所有權登記時土地登記規則第十七條、第二十六條第一項
分別規定「登記，應由權利人及義務人共同聲請之，權利人如因
特殊情形，不能覓致義務人共同聲請登記時，得由權利人陳明理
由，填具保證書，呈請單獨聲請登記。」、「聲請登記，應提出
左列文件：一聲請書。二證明登記原因文件。三土地所有權狀或
土地他項權利證明書。四依法應提出之書據圖式。」，準此，系
爭所有權登記當時土地所有權移轉登記權利人單獨聲請為所有權
移轉登記時，應提出登記原因證明文件，並不以提出所有權移轉
登記物權契約為必要。觀系爭土地登記謄本明文備註系爭所有權
登記乃依據省府七○三四三號令辦理，並移轉義務人為空白，則
上訴人主張系爭所有權登記為被上訴人單獨持省府七○三四三號
令辦理，是否全然無據？非無研酌之餘地。依首揭說明，倘被上
訴人單獨聲請辦理系爭所有權登記完畢，是否即可認其已提出被
上訴人與土地銀行間合意轉讓系爭土地之物權移轉書面契約？自
非無疑。原審未察及此，徒以系爭所有權登記完畢之事實，認該
登記申請當事人已提出地政機關要求提出之相關文件資料，遽謂
上訴人應舉證證明該登記未提出被上訴人與土地銀行間不動產物
權書面契約，不無可議。其次，依省府七○三四三號令所表述：
土地銀行對本案台中市及台南市房地，如已辦理移轉登記取得所
有權狀，應俟本案補償問題解決再行移轉登記為被上訴人所有等
語，似見土地銀行同意為移轉系爭土地物權行為，係以土地銀行
及新生報社補償問題均已解決為前提要件，其真意為何？係以補
償問題解決為移轉登記之履行期？抑或以補償問題解決為移轉登
記之停止條件？上開補償問題已否解決？在在攸關被上訴人可否
依省府七○三四三號令主張移轉登記權利之判斷，乃原審對於上
訴人就此相關主張恝置未論，亦有理由不備之違誤。再被上訴人
、土地銀行與新生報社三方協商記錄報告事項三明文記載「……
本日會議祇能作為交換意見」，佐以前述該記錄綜合意見(二)、(三)
內容，係敘明土地銀行及新生報社所受損害補償方式尚待後續研
議，並未定案，並土地銀行應待補償問題解決，再行移轉登記等
情，則該三方協商記錄綜合意見所示各節，是否僅具意見交換性
質，而不能釋為協商三方間法律關係之合意確認，始符協商原意
？復土地銀行公產代管部四十四年十月四日會房字第一二九九號
函知該行台南市辦事處所稱應洽由土地銀行台南分行列冊移交被
上訴人接管之土地，似未及於重測前台南市○○段○○段六三號
之二地號土地（嗣分割增加六三之三地號土地），則原判決憑上
開協商會議記錄等，認被上訴人與土地銀行間已有移轉系爭土地
所有權之物權書面契約之締立，不無疏率，據此所為上訴人不利
之判決，自有未合。上訴論旨，指摘原判決不當，聲明廢棄，非
無理由。
據上論結，本件上訴為有理由。依民事訴訟法第四百七十七條第
一項、第四百七十八條第二項，判決如主文。
中    華    民    國  九十九  年    十    月    七    日
                      最高法院民事第七庭
                          審判長法官  劉  福  聲
                                法官  鄭  玉  山
                                法官  黃  義  豐
                                法官  劉  靜  嫻
                                法官  袁  靜  文
本件正本證明與原本無異
                                      書  記  官
中    華    民    國  九十九  年    十    月  二十一  日
                                                     ｍ

司法院資訊處製作；財團法人民間司法改革基金會備份。
